【裁判字號】    97,消債更,496
【裁判日期】    980715
【裁判案由】    聲請更生程序
【裁判全文】
臺灣高雄地方法院民事裁定           97年度消債更字第496號
聲  請  人  甲○○
訴訟代理人  徐豐益    律師
上列當事人因消費者債務清理事件聲請更生，本院裁定如下：
    主  文
聲請駁回。
聲請費用由聲請人負擔。
    理  由
一、按債務人不能清償債務或有不能清償之虞者，得依本條例所
    定更生或清算程序，清理其債務，消費債務清理條例（下稱
    消債條例）第3 條定有明文。次按，經濟上陷於困境之消費
    者，若任其於惡性循環之債務窘境中自生自滅，其將衍生嚴
    重之社會問題，致難以維持安定之社會經濟秩序，故有分別
    情形依更生或清算之程序給予清理債務之必要，藉以妥適調
    整其與各相關債權人等間之權利義務關係，並謀求消費者經
    濟生活之更生機會，進而健全社會經濟發展。惟私法上債之
    關係，係以當事人間之信賴關係為基礎，此為社會經濟組織
    之重要支柱，故當事人於以法律行為追求自己之利益之際，
    亦應顧及他方當事人之利益，暨考量債權債務在社會上之作
    用，本於誠實信用原則，行使債權及履行債務，故消費者欲
    以上開條例為其所負債務之調整者，自應本於誠信原則之要
    旨。是所謂債務人得聲請更生或清算者，自僅限於其不能清
    償債務或有不能清償之虞，而陷於經濟上之困境時，始得准
    許之，以避免濫用善意立法，圖謀個人債務減免，致使社會
    反而陷於道德危機，造成社會經濟之動盪。又依消債條例第
    151條規定，係採「協商前置主義」，而債務人於協商程序
    中，自應本於個人財產及收支狀況，依最大誠信原則，商討
    解決方案，如終究不能協商，於聲請更生或清算時，法院審
    酌上開條文所謂「不能清償債務或有不能清償之虞」，允宜
    綜衡債務人全部收支及財產狀況，評估是否已不能維持符合
    人性尊嚴之最基本生活條件。倘債權人曾提出協商方案，其
    條件是否確使債務人不能達到上開基本生活之要求等，為其
    判斷之標準。再按，聲請更生或清算不合程式或不備其他要
    件者，法院應以裁定駁回之，但其情形可以補正者，法院應
    定期間先命補正，復為消債條例第8條所明定。
二、聲請意旨略以：聲請人積欠如附表所示債權人中國信託商業
    銀行股份有限公司（下稱中國信託銀行）無擔保債務共計新
    台幣（下同）1,994,500元，有不能清償債務情事，於民國
    95年8月9日提出債權人清冊，以書面向全體無擔保債權銀行
    請求共同協商債務清償方案，經協商成立，約定聲請人應自
    95年9月起，分120期，依年利率8.88%計息，於每月10日繳
    納25,591元，以攤還欠款。惟聲請人擔任作業員，每月薪資
    僅25,000元，支付聲請人維持日常生活所需費用7,000 元、
    保險費1,363 元及母親之扶養費5,000 元後，又遭法院每月
    強制扣薪7,000 元，已不足繳納協商款，聲請人於協商後，
    勉為繳納11期協商款，自96年8 月起無法履行協商條件而毀
    諾，故聲請人實有不可歸責於己之事由，致履行協商顯有重
    大困難，而聲請人無擔保或無優先權之債務總額未逾1,200
    萬元，復未經法院裁定開始清算程序或宣告破產，爰依法聲
    請更生等情。
三、聲請人固以前情主張，惟查：
（一）聲請人於95年8月9日與全體無擔保債權銀行達成協商，約
      定聲請人應自95年9 月起，分120 期，依年利率8.88% 計
      息，於每月10日繳納25,591元，以攤還欠款。惟聲請人於
      清償11期協商款後，自96年8 月起即未再履行協商，經中
      國信託銀行於96年9 月3 日認定毀諾等情，有協議書、無
      擔保債務還款計畫、還款明細及財團法人金融聯合徵信中
      心（下稱聯徵中心）當事人綜合信用報告為憑（見本院卷
      第95 頁 、第96、97頁、第76頁、第14頁），應認真實。
（二）依聲請人95、96年度綜合所得稅各類所得資料清單記載，
      其95、96年度之全年收入各為280,373元、281,034元（相
      當月薪各為23,364元、23,420元）。又聲請人擔任華泰電
      子股份有限公司（下稱華泰電子公司）作業員，其96年4
      月1 日至今之勞保投保薪資為33,300元。再參酌聲請人自
      陳於保羅叔叔早餐店兼職，1 年收入約84,000元（相當月
      薪為7,000 元）乙節，有95、96年度綜合所得稅各類所得
      資料清單、勞工保險被保險人投保資料表及協商案件申請
      人財務資料表在卷（見本院卷第21、22頁、第87頁、第99
      頁）；暨聲請人迄仍任職於華泰電子公司，且未自保羅叔
      叔早餐店離職，並無收入減少之情事等情以觀，堪認聲請
      人每月收入為40,300元【計算式：33,300元＋7,000 元＝
      40,300元】。
（三）關於聲請人主張個人必要生活費7,000 元部分。按消債條
      例之立法目的，係為使不幸陷入經濟困境之人得以清理債
      務、重建生活，並在清理過程中能保有符合人性尊嚴之最
      低基本生活，而非維持債務人過去慣常之寬裕生活，是於
      評估履行原協商方案是否顯有重大困難時，並非由聲請人
      任意主張其基本生活費用之數額，否則將造成揮霍無度以
      致清償能力降低，反而易使更生程序無從進行，衡以，聲
      請人居住於高雄市三民區，因此本院認聲請人主張個人生
      活必要費用額，應以不逾內政部公告97年度高雄市低收入
      戶最低生活費用每人每月10,991元為限。從而，聲請人主
      張7,000 元之必要生活費用，應屬合理。
（四）至聲請人雖陳稱：其扶養母親周陳美智（68歲），每月須
      支付5,000 元等語。而按聲請人雖未提出家族系統表，然
      參酌聲請人為三女，有戶籍謄本附卷可稽，堪認周陳美智
      至少應有包含聲請人在內之扶養義務人共3 人。此外，聲
      請人迄未提出彼等有何不能負擔扶養費之證明，故本院認
      聲請人每月需負擔母親之扶養費用，於3,664 元【計算式
      ：10,991÷3= 3,664元，元以下四捨五入】之範圍內，應
      屬合理。足認聲請人每月須支出之必要費用總額為10,664
      元【計算式：7,000 ＋3,664=10,664元】。末者，債務人
      薪資雖遭法院強制扣薪中，然債務人若可與債權人成立協
      商，債權人即無聲請強制扣薪之必要。則聲請人主張扣薪
      部分，即不得資為其有利之認定。另聲請人固主張每月尚
      需支付人壽保險費1,363 元等語。惟人壽保險費用係屬儲
      蓄險性質，乃商業保險，屬聲請人個人之理財投資，自不
      得以此為由，拒絕清償已負債務，是此部分支出之主張，
      並非可採。
（五）末者，聲請人每月收入40,300元，扣除前開必要費用10,6
      64元後，尚餘29,636元（計算式：40,300元－10,664 ＝
      29,636元）可供清償債務，倘參諸聲請人95年協商時，聲
      請人每月繳納25,591元分期償還之方案等情以觀，足認聲
      請人並無不能清償債務或有不能清償之虞之情事。
四、綜上，聲請人與最大債權銀行達成協商方案後，於履約11期
    後，既無不可歸責於己之事由，致繼續履行協商方案，顯有
    重大困難之情事，則其聲請更生，為無理由，應予駁回。
五、依消費者債務清理條例第8條、第15條，民事訴訟法第95條
    、第78條，裁定如主文。
中    華    民    國    98    年    7     月   15     日
              民事第五庭    法      官  李昭彥
上為正本係照原本作成。
如不服本裁定，應於裁定送達後10日內，以書狀向本院提出抗告
，並繳納抗告費新臺幣1千元。
中    華    民    國    98    年    7     月    15    日
                            書  記  官  吳雅琪
附表：
┌──┬────────────┬────────┬─────────┐
│編號│債權人                  │金額（新台幣）  │種    類          │
├──┼────────────┼────────┼─────────┤
│1   │花旗銀行                │114,912元       │信用卡借貸        │
├──┼────────────┼────────┼─────────┤
│2   │台灣新光商業銀行        │19,295元        │信用卡借貸        │
├──┼────────────┼────────┼─────────┤
│3   │陽信銀行                │103,000元       │消費借貸          │
├──┼────────────┼────────┼─────────┤
│4   │聯邦銀行                │185,473元       │信用卡借貸        │
├──┼────────────┼────────┼─────────┤
│5   │匯豐銀行                │309,135元       │信用卡借貸        │
├──┼────────────┼────────┼─────────┤
│6   │台新銀行                │372,528元       │現金卡借貸        │
├──┼────────────┼────────┼─────────┤
│7   │安泰銀行                │144,000元       │消費借貸          │
├──┼────────────┼────────┼─────────┤
│8   │中國信託銀行            │509,602元       │信用卡、消費借貸  │
├──┼────────────┼────────┼─────────┤
│9   │慶豐銀行                │236,555元       │信用卡借貸        │
├──┼────────────┼────────┼─────────┤
│10  │台北富邦銀行            │578,000元       │保證債務          │
├──┴────────────┼────────┴─────────┤
│        合         計         │2,572,500元                         │
└───────────────┴──────────────────┘


司法院資訊處製作；財團法人民間司法改革基金會備份。
